臺灣高雄地方法院民事判決　　　　　　　100年度訴字第419號
原　　　告　劉文遠
訴訟代理人　孫志鴻律師
被　　　告　周黃珠金
訴訟代理人　周來旺
上當事人間請求所有權移轉登記事件，本院於民國100 年5 月9
日言詞辯論終結，判決如下：
    主  文
原告之訴駁回。
訴訟費用由原告負擔。
    事實及理由
一、原告主張：原告與訴外人李慶泉前於民國84年8 月間，合資
    購買坐落高雄市○○區○○段15-6、15-26 、15-27 、15-2
    8 、15-29 、15-31 、15-32 地號等8 筆土地合建房屋，為
    便於興建房屋，復商議各找4 人作為借名登記之「人頭」，
    並由借名登記人出具資料申請建築執照施工興建，原告及李
    慶泉業於86年8 月4 日取得建築改良物所有權狀，惟嗣後因
    銷售不易，原告乃於同年12月間與李慶泉協議分配合建房地
    ，兩人各分得4 戶，其中分配與原告之坐落上開15-31 地號
    土地及其上同段2490建號房屋即門牌號碼高雄市仁武鄉○○
    ○街176 號（下稱系爭房地），當初係借用被告名義登記，
    詎被告竟扣留系爭房屋之鑰匙、土地暨建物所有權狀，百般
    阻撓原告出售，經原告於99年6 月17日發函終止兩造借名登
    記契約，並請被告辦理所有權移轉登記，惟均未獲置理，為
    此爰依民法第179 條規定，訴請判令：被告應將系爭房地所
    有權移轉登記予原告。
二、被告則以：系爭房地當初雖係原告借用被告之名義登記，但
    系爭房地貸款本息都由被告繳納，原告乃開立2 紙本票交與
    被告，並於87年3 月25日在代書事務所簽立切結書（下稱系
    爭切結書），承諾於87年6 月25日前申辦系爭房地所有權移
    轉及抵押權義務人及債務人名義變更登記，如逾期未能辦理
    完畢，則願意拋棄系爭房地所有權並讓與訴外人周來旺，至
    系爭房地抵押債務則由周來旺承受以抵付買賣價款。嗣後原
    告發生跳票問題避不見面，被告為免系爭房地遭拍賣，乃承
    受系爭房地貸款並繳納本息迄今，而此段期間亦均由被告負
    責繳納系爭房地之水電費、瓦斯費及相關稅捐，因被告已為
    登記名義人，且係周來旺大嫂，故未辦理移轉登記，原告已
    非所有權人，所為請求並無理由等語，資為抗辯，並聲明求
    為判決原告之訴駁回。
三、兩造爭執及不爭執事項：
  (一)、下列事項為兩造所不爭執，依民事訴訟法第280 條第1 項
      、第279條第1項規定，堪信為真實：
    1.系爭房地原係原告所有，於84年間借用被告名義登記，被
      告現仍為系爭房地之登記名義人（卷第52頁）。
    2.被告已收受原告於99年6 月7 日終止借名登記契約之通知
      。
    3.原告於87年3 月25日開立金額8 萬元之本票各1 紙，並簽
      立系爭切結書1 紙交與周來旺（卷第73、74頁）。
    4.系爭房地自辦理抵押貸款迄今該貸款本息及相關稅金均由
      被告繳納（卷第73、74頁）。
  (二)、本件爭點在於：被告執系爭切結書抗辯系爭房地業已移轉
      為周來旺所有，兩造借名登記契約已不存在，原告不得再
      主張所有之權利，是否有理由？
四、本院對上開爭點之判斷：
  (一)按借名登記契約乃當事人約定一方經他方同意，而就屬於一
    方現在或將來之財產以他方名義為所有人或權利人登記，該
    契約依私法自治原則，並無不可，除有脫法行為或通謀虛偽
    意思表示之情形外，自應承認其效力。此種借名登記契約，
    其性質與委任契約類同，應類推適用委任關係終止、消滅之
    規定。又委任關係，當事人之任何一方得隨時終止契約。受
    任人以自己之名義，為委任人取得之權利，應移轉權利於委
    任人，民法第541 條第2 項及第549 條第1 項分別定有明文
    。
  (二)兩造不爭執系爭房地係於84年間原告借用被告名義登記，原
    告為真正所有權人之事實（卷第52頁），堪信為真，則原告
    本得隨時終止該借名登記契約，請求被告將系爭房地辦理移
    轉登記，回復登記名義人為原告所有。惟被告提出原告不爭
    執真正之系爭切結書，抗辯原告違反系爭切結書約定內容，
    系爭房地於87年6 月25日業由周來旺受讓為合法所有權人，
    原告不得再對系爭房地主張權利等語，原告則主張因被告扣
    留印鑑證明及系爭房地所有權狀，致無從依系爭切結書辦理
    移轉登記及抵押債務承受事項等情。
  (三)經查，系爭切結書係原告簽具交付周來旺持有，其內容載稱
    ：「立切結書人劉文遠投資分配所有高雄縣仁武鄉○○段15
    -30 、31號土地及建物門牌仁怡二街174 、176 號現登記名
    義人張麗雲、周黃珠金。立切結書人應於87年6 月25日前申
    辦所有權移轉與立切結書人指定人並辦理抵押權之義務人及
    債務人名義變更登記完畢，如逾期未能辦理完畢，則前項土
    地及建物所有權立切結書人願意拋棄權利讓渡與周來旺，至
    抵押債務1000萬元由承受以抵付買賣價款，絕無異議」等詞
    （卷第86頁）。據此，因系爭房地迄今仍登記為被告所有，
    並為抵押債務之設定義務人，且自辦理抵押貸款迄今該貸款
    本息及相關稅金均由被告繳納一情，為原告所不爭執（卷第
    73、74頁），則原告顯然未於87年6 月25日完成系爭切結書
    所承諾辦理移轉登記及承受抵押債務之事項，即應發生原告
    拋棄系爭房地權利並讓渡與周來旺之法律效果。
  (四)原告雖主張係因被告拒絕交出印鑑證明及所有權狀，致無從
    辦理云云，然並未舉證以實其說，已難遽予採信。且系爭房
    地為原告借用被告名義登記，則系爭房地辦理抵押貸款因此
    所生之貸款本息，並非被告債務，本應由原告按期支付，然
    原告自承係由被告繳款，並於87年3 月25日簽發本票2 紙支
    付被告代為繳付之代償利息，此有原告不爭執之本票2 紙附
    卷可稽（卷第55、56頁），可見原告資金及債務狀況並非充
    裕，無法自己負擔系爭房地之貸款本息，而被告持續代原告
    繳付，又恐因自己僅為出借名義登記之人，將遭原告索回，
    造成日後不測損失，因此，原告於同日簽具系爭切結書，承
    諾於87年6 月25日前完成系爭房地所有權移轉及抵押設定義
    務人即債務變更事宜，當屬兩造商談後被告基於保障自己權
    益之舉措。原告既允為處理，訂有期限，如未能辦理完成，
    依系爭切結書將發生系爭房地讓渡與周來旺之結果，是對原
    告而言，雖承受抵押債務，清償被告前已代付之貸款本息，
    在資金並非充裕之情形下，或有困難，但設如原告確已覓得
    解決之道，仍欲繼續保有系爭房地所有權，而竟發生被告拒
    絕提供印鑑證明及所有權狀之情事，致原告無法辦理移轉登
    記等事宜，自當據理力爭，如有不成，以訴訟請求被告交付
    ，藉以保障自己權益，並無困難，詎原告不僅未能舉證被告
    拒絕交付印鑑證明及所有權狀之情事，復未在87年6 月25日
    前為任何訴請被告交付上開資料之舉動，且無任何陳明究竟
    指定何人為系爭房地移轉登記及承受抵押債務之人，而任令
    系爭房地抵押貸款本息持續由被告繳付迄今，顯與常情相悖
    ，是其主張被告扣留印鑑證明及系爭房地所有權狀不肯交與
    原告致無從辦理移轉登記等事宜云云，洵非可信。從而，依
    系爭切結書約定，系爭房地業於87年6 月25日讓渡與周來旺
    ，原告已失其所有之權利，兩造借名登記契約已不存在，堪
    予認定，是原告主張於99年6 月7 日對被告為終止借名登記
    契約之通知，被告無占用系爭房地之法律上原因云云，自不
    足取。
五、綜上所述，原告依民法第179 條不當得利之法律關係，請求
    被告應將系爭房地所有權移轉登記予原告，為無理由，不應
    准許。
六、本件事證已臻明確，兩造其餘訴訟上之攻擊防禦方法及舉證
    ，核與判決結論不生影響，無庸逐一論述，附此敘明。
七、據上論結，本件原告之訴為無理由，依民事訴訟法第78條，
    判決如主文。
中    華    民    國   100    年    5     月    27    日
                  民事第三庭  法  官  李嘉益
以上正本係照原本作成。
如對本判決上訴，須於判決送達後20日內向本院提出上訴狀。如
委任律師提起上訴者，應一併繳納上訴審裁判費。
中    華    民    國   100    年    5     月    27    日
                              書記官  鄭倩